【裁判字號】    97,台上,2657
【裁判日期】    970619
【裁判案由】    偽造文書等罪
【裁判全文】
最高法院刑事判決            九十七年度台上字第二六五七號
上  訴  人  甲○○
            乙○○
共      同
自訴代理人  陳端輝律師
被      告  丙  ○  民國28年9月21日生
            丁○○
共      同
選任辯護人  羅豐胤律師
            黃靖閔律師
上列上訴人等因自訴被告等偽造文書等罪案件，不服台灣高等法
院台中分院中華民國九十七年二月十四日第二審判決（九十六年
度上訴字第一九五五號，自訴案號：台灣台中地方法院九十五年
度自更字第一五號），提起上訴，本院判決如下：
    主  文
上訴駁回。
    理  由
一、偽造文書部分：
按刑事訴訟法第三百七十七條規定，上訴於第三審法院，非以判
決違背法令為理由，不得為之。是提起第三審上訴，應以原判決
違背法令為理由，係屬法定要件。如果上訴理由書狀並未指摘原
判決有何違法，自應認其上訴為違背法律上之程式，予以駁回。
本件原判決以自訴意旨略稱：被告丙○與被告丁○○係父女關係
，自訴人甲○○先後於民國八十一年五月二十八日、八十二年五
月十五日及八十四年四月十二日開立之三紙取款條，金額依序為
新台幣（下同）八百九十八萬七千零五十四元、十五萬元、四百
二十萬元，均遭丁○○擅自填寫「轉存000000000 號帳戶」（即
丙○開立於台中市第二信用合作社之帳戶）等字，而將款項轉存
丙○帳戶；且丁○○未經甲○○授權，擅自於八十年七月十三日
以「甲○○」名義匯款美金五十萬元至印尼，並在該張華南銀行
賣匯水單上偽簽「甲○○」之署押，因認被告等涉共同連續犯刑
法第二百十條之偽造文書罪嫌云云。經審理結果認為不能證明被
告等犯罪，爰維持第一審諭知其等無罪之判決，駁回自訴人在第
二審之上訴。已綜合全部卷證資料，逐一斟酌判斷，敘明其無從
形成被告等有罪之心證理由，從形式上觀察，並無違背法令之情
形存在。查證據之取捨及其證明力之判斷，屬於事實審法院之職
權，苟其所為之判斷，並不違背經驗法則及論理法則，即不能任
意指為違背法令，而執為合法之第三審上訴理由。本件上訴人甲
○○、乙○○上訴意旨略稱：（一）丁○○於甲○○簽交之取款
條上擅自填寫授權外之事項及偽造署押，是否成罪應依案情事證
認定，與甲○○是否為律師無關；原審以丁○○不負自證無罪之
義務、無事證證明被告等確持有自訴人所述之收支帳冊，而不予
調查，違背證據法則及論理法則，有於審判期日調查之證據未予
調查、理由矛盾之違法。（二）按偽造文書僅以損害他人之虞即
足，非確生損害他人為必要，被告等偽造甲○○署押，已影響政
府外匯管制之監督權，甲○○亦受相關機關監控，諸多不便，原
審認不生損害，認事用法違誤云云。
惟查：（一）甲○○並不否認其設於台中市第二信用合作社帳號
000000000 號帳戶之印鑑章由其自行保管（見第一審自更卷字第
六四、二○六頁），雖甲○○稱蓋用三紙取款條時係囑丁○○轉
匯東馬，然匯款程序必須填寫外匯水單，以該三次取款金額有高
達八百九十八萬七千零五十四元者，甲○○對於丁○○持該等取
款條後有無依其囑咐匯出，若稱從未核對水單予以查核，卻延至
近十年之後始提出偽造文書訴訟，實有悖常情；況上開三紙取款
條面額十五萬元、四百二十萬元部分，係經甲○○同意轉存丙○
帳戶；用以償還丙○之代墊款，其中十五萬元部分，業經第一審
向台中市第二信用合作社調取戶名丙○、帳號000000000 號帳戶
自七十九年至八十四年間之交易往來明細核對結果，與丁○○所
述之代墊款十五萬元情節相符，而丙○代墊三筆土地自八十三年
九月一日起至八十四年四月十二日止之貸款利息三百九十四萬九
千九百五十二元、八十三年度地價稅十五萬二千二百八十三元，
合計代墊款四百一十萬二千二百三十五元，亦經甲○○同意將該
筆四百二十萬元取款條轉存丙○帳戶，多餘之九萬餘元則供合夥
事業日常使用，亦有被告等提出之台中市第二信用合作社放款繳
款存根五張及彰化縣稅捐稽徵處八十三年度地價稅繳款書在卷可
參，再參以甲○○所提出之「基盛公司向台中二信借款六千一百
萬元股東應納利息分配表」，亦列入應由各股東按出資比例繳納
之項目為「1.丙○先生已代繳（利息）84/4/12-84/10/12。2.未
繳部分84/10/12-85/2/25。3.甲○○先生已代繳八十四年田中地
價稅」，恰好未包含被告等主張代墊八十三年九月一日起至八十
四年四月十二日之貸款利息及八十三年度地價稅，顯見被告等所
辯上述十五萬元及四百二十萬元不是投資款，而是由其先代墊貸
款及地價稅後再與甲○○結算乙節，並非子虛烏有。至於八百九
十八萬七千零五十四元部分，甲○○既主張屬於交付丙○投資款
之一部分，又主張是丁○○偽造文書才轉匯至丙○帳戶，兩者已
有矛盾。參以丁○○所製作該張「甲○○」名義之賣匯水單同日
，亦製作「丙○」名義之賣匯水單以為匯款，若非基於甲○○之
指示，丁○○並無分別以「甲○○」、「丙○」名義匯款之必要
，況且，該賣匯水單之目的是向印尼匯寄投資款，上訴人等與丙
○成立合夥事業之目的正是至印尼投資，自難認該張「甲○○」
名義之匯款水單對甲○○或他人致生何種損害。因認丁○○所辯
上開取款條上之註記及以「甲○○」名義製作匯款水單均係依據
甲○○之指示等語，應可採信。至於丙○部分，上訴人除指丁○
○擔任合夥事業之會計，及丙○與丁○○係父女關係外，並未舉
出任何事證證明丁○○就上開取款條上之註記及以「甲○○」名
義製作匯款水單行為，與丙○有何犯意聯絡或行為分擔，自難以
丙○與丁○○間之親屬關係遽論丙○為偽造文書罪之共犯。原審
因認本件依上訴人等所提出之證據及其指出之證明方法，尚不足
證明被告二人有何偽造文書犯行。原審所為論述，並無上訴人上
訴意旨所稱違背證據法則、論理法則或有於審判期日調查之證據
未予調查、理由矛盾之違法情形。（二）證據之取捨及其證明力
之判斷，屬於事實審法院之職權，苟其所為之判斷，並不違背經
驗法則及論理法則，即不能任意指為違背法令，而執為合法之第
三審上訴理由。又刑事訴訟採證據裁判原則，認定事實所憑之證
據，須於通常一般之人均不致於有所懷疑，達到確信其為真實之
程度者，始足當之；倘其證明之程度，尚有合理之懷疑存在時，
即不能據為被告有罪之認定。而自訴人就被告犯罪事實，應負舉
證責任，並指出證明之方法。倘其所提出之證據，不足為被告有
罪之積極證明，或其闡明之證明方法，無從說服法院形成被告有
罪之心證，基於無罪推定之原則，即應為被告無罪之諭知。本件
上訴人等指訴被告等涉嫌偽造文書罪嫌，經原審對於上訴人等所
提證據，已逐一剖析，參互審酌，認仍無從獲得有罪之心證，因
而為被告等有利之判決，於法洵無違誤。經核其餘上訴意旨，係
就原審取捨證據職權之適法行使，或與判決本旨無關之枝節問題
及原判決已明白論斷之事項，憑持己見任意指摘，均非合法之上
訴理由。其就偽造文書部分上訴為違背法律上之程式，應予駁回
。
二、詐欺取財、業務侵占部分：
按刑事訴訟法第三百七十六條所列各罪之案件，經第二審判決者
，不得上訴於第三審法院，法有明文。本件上訴人等自訴被告等
詐欺取財、業務侵占部分，係刑法第三百三十九條第一項、第三
百三十六條第二項之罪，核屬刑事訴訟法第三百七十六條第三、
四款之案件。依首開說明，既經第二審判決，自不得上訴於第三
審法院，上訴人等竟復提起此部分上訴，顯為法所不許，應併予
駁回。
據上論結，應依刑事訴訟法第三百九十五條前段，判決如主文。
中    華    民    國  九十七  年    六    月   十九   日
                      最高法院刑事第二庭
                          審判長法官  莊  登  照
                                法官  黃  一  鑫
                                法官  徐  昌  錦
                                法官  許  錦  印
                                法官  蔡  彩  貞
      本件正本證明與原本無異
                                      書  記  官
中    華    民    國  九十七  年    六    月  二十四  日
                                                      Ｑ


司法院資訊處製作；財團法人民間司法改革基金會備份。
